臺灣臺中地方法院民事判決　九十年度重訴字第八二八號
　　原　　　告　丁○○
　　　　　　　　庚○○
　　　　　　　　戊○○
　　　　　　　　乙○○
　　　　　　　　甲○○
　　　　　　　　丙○○
　　被　　　告　己○○
　　訴訟代理人　辛○○
右當事人間請求塗銷抵押權登記等事件，本院判決如左：
    主      文
被告辛○○　應將原告所有坐落臺中縣大肚鄉○○段社腳小段一二一地號及同段一二
一之四地號土地（標的登記次序0019、0020、0021、0023、0024、0025）於民國八十
二年二月二十日以臺中縣清水地政事務所民國八十二年字號：清字第○○三一八四號
所設定權利價值本金最高限額新台幣壹仟萬元之抵押權設定登記予以塗銷。
被告己○○應將原告所有坐落臺中縣大肚鄉○○段社腳小段一二一地號及同段一二一
之四地號土地（標的登記次序0019、0020、0021、0023、0024、0025）於民國八十二
年三月二日以臺中縣清水地政事務所民國八十二年字號：清字第○○四○四一號所設
定權利價值本金最高限額新台幣佰萬元之抵押權設定登記予以塗銷。
被告辛○○　、己○○於原告提出臺灣高等法院臺中分院八十七年度上字第二三０號
及最高法院九十年度臺上字第一０二號分割共有物確定裁判，辦理臺中縣大肚鄉○○
段社腳小段一二二地號及同段一二二之二地號土地判決共有物分割登記時，應同意前
二項所示之最高限額抵押權設定登記，僅轉載於原設定人楊旭東（原名楊學郎）依該
確定裁判分割後取得之土地上。
訴訟費用由被告辛○○　、己○○各負擔二分之一。
    事      實
甲、原告方面：
  一、聲明：如主文所示。
  二、陳述：
      （一）被告辛○○　為被告己○○及訴外人楊旭東（原名楊學郎）之母親，訴
            外人楊旭東於民國八十二年間，將其與原告等人所分別共有之坐落臺中
            縣大肚鄉○○段社腳小段一二一地號、同段一二一之二地號、同段一二
            二地號、同段一二二之二地號土地之應有部分，分別於(1)民國八十二年
            二月二十日以臺中縣清水地政事務所民國八十二年字號：清字第○○三
            一八四號，為被告辛○○　設定權利價值本金最高限額新台幣壹仟萬元
            之抵押權設定登記、(2)民國八十二年三月二日以臺中縣清水地政事務所
            民國八十二年字號：清字第○○四○四一號，為被告己○○設定權利價
            值本金最高限額新台幣佰萬元之抵押權設定登記。
      （二）坐落臺中縣大肚鄉○○段社腳小段一二一地號及同段一二一之二地號土
            地，業經臺灣高等法院臺中分院判決准予合併分割，並已辦理判決共有
            物分割登記完畢，原告等人取得臺中縣大肚鄉○○段社腳小段一二一地
            號、同段一二一之四地號土地之所有權（登記次序0019、0020、0021、
            0023、0024、0025），因地政機關以未徵得抵押權人（即被告辛○○
            、己○○）同意為由，將被告辛○○　、己○○與訴外人楊旭東（原名
            楊學郎）間所設定之前揭最高限額抵押權設定登記，按訴外人楊旭東（
            原名楊學郎）原應有部分，轉載於分割後之各宗土地上，致原告等人依
            共有物分割判決所分得之臺中縣大肚鄉○○段社腳小段一二一地號、同
            段一二一之四地號土地（登記次序0019、0020、0021、0023、0024、00
            25）上存在有被告辛○○、己○○與訴外人楊旭東（原名楊學郎）所設
            定之前揭最高限額抵押權。
      （三）惟查，兩造間並無任何債權債務關係，前揭最高限額抵押權亦非原告所
            設定。另共有物之分割，經分割形成判決確定者，即生共有關係終止，
            及由共有人各自取得分得部分所有權之效力，故不動產之各共有人，以
            其應有部分設定抵押後，不動產經分割形成判決確定者，抵押物應集中
            存在於原設定人分割後取得之不動產上。原告等人依共有物分割判決所
            分得之土地（登記次序0019、0020、0021、0023、0024、0025）上，既
            存在有被告辛○○　、己○○與訴外人楊旭東（原名楊學郎）於裁判分
            割前所設定之前揭最高限額抵押權，原告自得本於所有權作用，訴請被
            告將之塗銷。
      （四）另坐落臺中縣大肚鄉○○段社腳小段一二二地號及同段一二二之二地號
            土地，亦經臺灣高等法院臺中分院判決准予合併分割（八十七年度上字
            第二三０號），且經最高法院以九十年度臺上字第一０二號民事裁定駁
            回訴外人楊學郎之上訴而告確定，惟原告持以辦理判決共有物分割登記
            時，因被告不同意將其抵押權集中存在於原設定人楊學郎分割後取得之
            不動產上，則原告為辦理判決共有物分割登記，自得訴請被告辛○○
            、己○○於原告提出臺灣高等法院臺中分院八十七年度上字第二三０號
            及最高法院九十年度臺上字第一Ｏ二號分割共有物確定裁判，辦理臺中
            縣大肚鄉○○段社腳小段一二二地號及同段一二二之二地號土地判決共
            有物分割登記時，應同意前揭最高限額抵押權設定登記，僅轉載於原設
            定人楊旭東（原名楊學郎）依該確定裁判分割後取得之土地上。
  三、證據：提出土地登記謄本二份、民事判決五份及補正通知書一份為證（均為影
      本）。
乙、被告方面：
  一、聲明：原告之訴駁回。
  二、陳述：訴外人楊旭東（原名楊學郎）因向被告辛○○　、己○○借款，乃於民
      國八十二年間，將其與原告等人所分別共有之坐落臺中縣大肚鄉○○段社腳小
      段一二一地號、同段一二一之二地號、同段一二二地號、同段一二二之二地號
      土地應有部分，分別於(1)民國八十二年二月二十日以臺中縣清水地政事務所民
      國八十二年字號：清字第○○三一八四號，為被告辛○○　設定權利價值本金
      最高限額新台幣壹仟萬元之抵押權設定登記、(2)民國八十二年三月二日以臺中
      縣清水地政事務所民國八十二年字號：清字第○○四○四一號，為被告己○○
      設定權利價值本金最高限額新台幣佰萬元之抵押權設定登記。上開借款債權
      均屬真正，債務人楊旭東（原名楊學郎）復未清償完畢，加以原告與訴外人楊
      旭東（原名楊學郎）間尚有其他土地仍未分割處理完畢，被告設定抵押權乃合
      法權利之行使，原告自不得訴請被告塗銷上開最高限額抵押權。另原告對尚未
      辦理分割登記之臺中縣大肚鄉○○段社腳小段一二二地號、同段一二二之二地
      號土地，要求被告同意前揭最高限額抵押權設定登記，僅轉載於原設定人楊旭
      東（原名楊學郎）依該確定裁判分割後取得之土地上，係屬將來給付請求，並
      非有據。
  三、證據：提出本票二紙、收據二紙及行政訴訟資料一份為證（均為影本）。
丙、本院依職權向清水地政事務所調閱系爭最高限額抵押權設定登記申請資料到院。
    理      由
一、原告起訴主張：被告辛○○　為被告己○○及訴外人楊旭東（原名楊學郎）之母
    親，訴外人楊旭東於民國八十二年間，將其與原告等人所分別共有之坐落臺中縣
    大肚鄉○○段社腳小段一二一地號、同段一二一之二地號、同段一二二地號、同
    段一二二之二地號土地之應有部分，分別於(1)民國八十二年二月二十日以臺中縣
    清水地政事務所民國八十二年字號：清字第○○三一八四號，為被告辛○○　設
    定權利價值本金最高限額新台幣壹仟萬元之抵押權設定登記、(2)民國八十二年三
    月二日以臺中縣清水地政事務所民國八十二年字號：清字第○○四○四一號，為
    被告己○○設定權利價值本金最高限額新台幣佰萬元之抵押權設定登記。臺中
    縣大肚鄉○○段社腳小段一二一地號及同段一二一之二地號土地，業經臺灣高等
    法院臺中分院判決准予合併分割，並已辦理判決共有物分割登記完畢，原告等人
    分得臺中縣大肚鄉○○段社腳小段一二一地號、同段一二一之四地號土地之共有
    權（登記次序0019、0020、0021、0023、0024、0025），惟地政機關以未徵得抵
    押權人同意為由，將被告辛○○　、己○○與訴外人楊旭東（原名楊學郎）間所
    設定最高限額抵押權設定登記，按訴外人楊旭東（原名楊學郎）原應有部分，轉
    載於分割後之各宗土地上，致原告等人依共有物分割判決所分得之上開土地（登
    記次序0019、0020、0021、0023、0024、0025）上存在有被告辛○○　、己○○
    與訴外人楊旭東（原名楊學郎）所設定之前揭最高限額抵押權。惟兩造間並無任
    何債權債務關係，前揭最高限額抵押權亦非原告所設定。且共有物之分割，經分
    割形成判決確定者，即生共有關係終止，及由共有人各自取得分得部分所有權之
    效力，故不動產之各共有人，以其應有部分設定抵押後，不動產經分割形成判決
    確定者，抵押物應集中存在於原設定人分割後取得之不動產上。原告等人依共有
    物分割判決所分得之臺中縣大肚鄉○○段社腳小段一二一地號、同段一二一之四
    地號土地（登記次序0019、0020、0021、0023、0024、0025）上，既存在有被告
    辛○○　、己○○與訴外人楊旭東（原名楊學郎）於裁判分割前所設定之前揭最
    高限額抵押權，原告自得本於所有權作用，訴請被告塗銷之。另臺中縣大肚鄉○
    ○段社腳小段一二二地號及同段一二二之二地號土地，亦經臺灣高等法院臺中分
    院判決准予合併分割（八十七年度上字第二三０號），且經最高法院以九十年度
    臺上字第一０二號民事裁定駁回訴外人楊學郎之上訴而告確定，惟原告持以辦理
    判決共有物分割登記時，因被告不同意將其抵押權集中存在於原設定人楊學郎分
    割後取得之不動產上，原告為辦理判決共有物分割登記，自得訴請被告辛○○
    、己○○於原告提出臺灣高等法院臺中分院八十七年度上字第二三０號及最高法
    院九十年度臺上字第一Ｏ二號分割共有物確定裁判，辦理臺中縣大肚鄉○○段社
    腳小段一二二地號及同段一二二之二地號土地判決共有物分割登記時，應同意前
    揭最高限額抵押權設定登記，僅轉載於原設定人楊旭東（原名楊學郎）依該確定
    裁判分割後取得之土地上等語。
二、被告則以訴外人楊旭東（原名楊學郎）因向被告辛○○　、己○○借款，乃於民
    國八十二年間，將其與原告等人所分別共有之坐落臺中縣大肚鄉○○段社腳小段
    一二一地號、同段一二一之二地號、同段一二二地號、同段一二二之二地號土地
    應有部分，分別於(1)民國八十二年二月二十日以臺中縣清水地政事務所民國八十
    二年字號：清字第○○三一八四號，為被告辛○○　設定權利價值本金最高限額
    新台幣壹仟萬元之抵押權設定登記、(2)民國八十二年三月二日以臺中縣清水地政
    事務所民國八十二年字號：清字第○○四○四一號，為被告己○○設定權利價值
    本金最高限額新台幣佰萬元之抵押權設定登記。上開借款債權均屬真正，債務
    人楊旭東（原名楊學郎）復未清償完畢，加以原告與訴外人楊旭東（原名楊學郎
    ）間尚有其他土地仍未分割處理完畢，被告設定抵押權乃合法權利之行使，原告
    自不得訴請被告塗銷上開最高限額抵押權。另原告對尚未辦理分割登記之臺中縣
    大肚鄉○○段社腳小段一二二地號、同段一二二之二地號土地，要求被告同意前
    揭最高限額抵押權設定登記，僅轉載於原設定人楊旭東（原名楊學郎）依該確定
    裁判分割後取得之土地上，係屬將來給付請求，並非有據等語，資為抗辯。
三、查原告所主張系爭土地上之抵押權設定及經裁判分割並告確定各節，業據其提出
    土地登記謄本二份、民事判決五份為證（均為影本），核與本院依職權向清水地
    政事務所調閱系爭最高限額抵押權設定登記申請資料內容相符，且為被告所不爭
    執，信屬實在。故本件所應審究者，乃為共有土地經判決原物分割後，土地上部
    分共有人於分割前以其應有部分為債權人所設定之抵押權登記，應否僅轉載於原
    設定人依確定裁判分割後所取得之土地上？
三、按共有物之分割，經分割形成判決確定者，即生共有關係終止及由共有人各自取
    得分得部分所有權之效力，故不動產之各共有人，以其應有部分設定抵押後，不
    動產經分割形成判決確定者，抵押物應集中存在於原設定人分割後取得之不動產
    上，於此情形，應認尚無民法第八百六十八條規定之適用，良以裁判分割乃法院
    基於公平原則，決定適當之方法分割共有物，自不生抵押權因此而受影響之問題
    （最高法院七十九年度臺抗字第一四０號裁定參照）。次按，共有物之分割乃消
    滅共有關係之原因，其方式有協議分割及裁判分割，裁判分割之方式復有原物分
    割、變價分割及補償分割，雖通說依民法第八百二十五條之規定，就共有物之分
    割，採移轉主義，惟查，民法就共有人中之一人以其對共有物之「應有部分」為
    標的，設定應有部分抵押權時，並未如海商法第十三條設有「船舶共有人，以其
    應有部分供抵押時，應得其他共有人過半數之同意」之規定，亦即在民法上共有
    人中之一人以其對共有物之「應有部分」為標的，設定應有部分抵押權時，無須
    經其他共有人之同意。則共有物分割後，若令其他共有人就所分得之土地，亦同
    受該共有人所設定之抵押權負擔，於理自非公允，此亦與法諺「任何人不因他人
    間所發生之事由，而受損害」有違。故民法第八百六十八條雖規定抵押之不動產
    如經分割或讓與其一部或擔保一債權之數不動產而以其一讓與他人者，其抵押權
    不因此而受影響。惟此乃指共有人「全體」以「共有之不動產」為標的，而設定
    一個抵押權之情形而言，與共有人中之「一人」，以其對共有物之「應有部分」
    為標的，而設定之應有部分抵押權不同，後者我國民法並無規定，參諸前揭最高
    法院裁判意旨及說明，本院因認共有物之分割，經分割形成判決確定者，即生共
    有關係終止及由共有人各自取得分得部分所有權之效力，故土地之各共有人，以
    其應有部分設定抵押後，土地嗣經分割形成判決確定者，抵押物應僅集中存在於
    原抵押權設定人分割後所取得之土地上，而不及於他共有人因分割所取得之土地
    。
四、從而，原告等人依共有物分割判決所分得之臺中縣大肚鄉○○段社腳小段一二一
    地號及同段一二一之四地號土地（登記次序0019、0020、0021、0023、0024、
    0025）上，既存在有被告辛○○　、己○○與訴外人楊旭東（原名楊學郎）於裁
    判分割前所設定之前揭最高限額抵押權，則原告本於所有權之作用，訴請被告塗
    銷前揭最高限額抵押權之設定登記，於法自屬有據。另原告與訴外人楊旭東（原
    名楊學郎）及其他共有人所共有之臺中縣大肚鄉○○段社腳小段一二二地號及同
    段一二二之二地號土地，亦經臺灣高等法院臺中分院判決准予合併分割（八十七
    年度上字第二三０號），且經最高法院以九十年度臺上字第一０二號民事裁定駁
    回訴外人楊學郎之上訴而告確定，原告並持以辦理判決共有物分割登記，惟因被
    告未出具同意書同意將其抵押權集中存在於原設定人楊學郎分割後取得之不動產
    上，而為臺中縣清水地政事務所通知補正一節，亦有原告所提出臺中縣清水地政
    事務所案件補正通知書影本一份在卷可參。則原告為辦理臺中縣大肚鄉○○段社
    腳小段一二二地號及同段一二二之二地號土地之判決共有物分割登記，自得訴請
    被告辛○○　、己○○於原告提出臺灣高等法院臺中分院八十七年度上字第二三
    ０號及最高法院九十年度臺上字第一０二號分割共有物確定裁判，辦理臺中縣大
    肚鄉○○段社腳小段一二二地號及同段一二二之二地號土地判決共有物分割登記
    時，應同意前二項所示之最高限額抵押權設定登記，僅轉載於原設定人楊旭東（
    原名楊學郎）依該確定裁判分割後取得之土地上，是原告此部分主張，亦屬有據
    ，均應准許。
五、本件事證已臻明確，兩造其餘攻擊防禦方法與舉證，核與判決結果無影響，爰不
    逐一論述，附此敘明。
六、據上論結，原告之訴為有理由，依民事訴訟法第七十八條、第八十五條第一項，
    判決如主文。
中　　　華　　　民　　　國　　九十一　　年　　　六　　　月　　　六　　　日
                                    臺灣臺中地方法院民事第三庭
~B法　　　官　林宗成
右正本證明與原本無異。
如不服本判決，應於判決送達後廿日之不變期間內，向本院提出上訴狀。
中　　　華　　　民　　　國　　九十一　　年　　　六　　　月　　　六　　　日
~B法院書記官　王麗麗
